【裁判字號】    94,重訴,213
【裁判日期】    950420
【裁判案由】    拆屋還地等
【裁判全文】
臺灣高雄地方法院民事判決             94年度重訴字第213號
原      告    高雄市政府
法定代理人    辛○○
訴訟代理人    李佳玲律師
複 代理 人    陳忠勝律師
              楊櫻花律師
              楊譜諺律師
被      告    甲○○
訴訟代理人    尤中瑛律師
複 代理 人    葉美利律師
被      告    己○○
              乙○○
              庚○○
              丙○○
              壬○○○
兼上列四人
訴訟代理人    丁○○      住高.
被      告    戊○○      住高.
當事人間拆屋還地等事件，本院於民國95年4月6日言詞辯論終結
，判決如下：
    主  文
被告甲○○應將坐落高雄市○鎮區○○段一七三四號土地上，如
附圖編號Ｂ部分，面積七三點一五平方公尺之地上物拆除，將上
開土地清空交還原告，並應給付原告新台幣參拾陸萬捌仟壹佰玖
拾柒元，及自民國九十四年九月二十九日起至清償日止，按年息
百分之五計算之利息，暨自民國九十四年七月一日起至上開地上
物拆遷將土地返還原告之日止，按月給付原告新台幣陸仟壹佰伍
拾參元。
被告己○○、乙○○、丙○○、壬○○○、丁○○、戊○○應將
坐落高雄市○鎮區○○段一七三四號土地上，如附圖編號Ａ部分
，面積六五點四四平方公尺之地上物拆除，將上開土地清空交還
原告，並應給付原告新台幣參拾貳萬玖仟參佰捌拾玖元，及自民
國九十五年一月十九日起至清償日止，按年息百分之五計算之利
息，暨自民國九十四年七月一日起至上開地上物拆遷將土地返還
原告之日止，按月給付原告新台幣伍仟伍佰零伍元。
原告其餘之訴駁回。
訴訟費用由被告甲○○負擔二分之一，被告己○○、乙○○、丙○○、壬○○○、丁○○、戊○○負擔五分之二，餘由原告負擔
。
本判決第一項於原告以新台幣壹佰參拾萬元為被告甲○○供擔保
後得假執行；但被告甲○○如以新台幣參佰捌拾捌萬元供擔保，
得免為假執行。
本判決第二項於原告以新台幣壹佰壹拾陸萬元為被告己○○、乙○○、丙○○、壬○○○、丁○○、戊○○供擔保後得假執行；
但被告己○○、乙○○、丙○○、壬○○○、丁○○、戊○○如
以新台幣參佰肆拾柒萬元供擔保，得免為假執行。
原告其餘假執行之聲請駁回。
    事實及理由
一、原告起訴時之法定代理人為陳其邁，嗣於本院審理中改由辛○○擔任，為被告所不爭執，原告聲明承受訴訟，核無不合
    ，應予准許。
二、原告主張：(一)坐落高雄市○鎮區○○段1734號土地（下稱系
    爭土地）係高雄市所有，伊為管理機關。被告甲○○於民國
    76年間，向訴外人邱啟禎購買坐落系爭土地如附圖編號Ｂ，
    面積73.15 平方公尺，門牌號碼為高雄市前鎮區○○○街7
    號未保存登記建物（下稱系爭甲建物），上開建物占用系爭
    土地無合法權源。被告甲○○無權占有系爭土地受有相當於
    租金之不當得利，致伊受有損害，依土地法第97條第1 項、
    第105 條之規定，以系爭土地申報地價5%計算，被告甲○○
    自民國80年7 月1 日起至94年6 月30日止無權占用系爭土地
    之利益，扣除其已繳之81年度1 月至6 月土地使用補償費新
    台幣（下同）16,414元，尚有利益920,769 元。另自94年7
    月1 日起，每月之利益為6, 153元。(二)訴外人許文宗於66年
    間向他人買受坐落系爭土地如附圖編號Ａ，面積65.44 平方
    公尺，門牌號碼為高雄市前鎮區○○○街9 巷7 號未保存登
    記建物（下稱系爭乙建物），上開建物占用系爭土地亦無合
    法權源。嗣許文宗於82年4 月29日死亡，被告己○○、乙○○、丙○○、壬○○○、丁○○、戊○○（下稱被告己○○
    等6 人）為許文宗之繼承人。被告己○○等6 人無權占有系
    爭土地受有相當於租金之不當得利，致伊受有損害，依上開
    規定，以系爭土地申報地價5%計算，被告己○○等6 人自80
    年7 月1 日起至94年6 月30日止無權占用系爭土地之利益共
    計823,726 元。另94年7 月1 日起，每月之利益為5,505 元
    。爰依民法第767 條、第179 條、第185 條及繼承之法律關
    係請求拆屋還地及損害賠償，上開不當得利及共同侵權行為
    之法律關係請求擇一為伊勝訴判決等語。並聲明：(一)被告甲○○應將坐落高雄市○鎮區○○段1734號土地上，如附圖編
    號Ｂ部分，面積73.15 平方公尺之地上物拆除，並將上開土
    地騰空交還伊，並應給付伊92 0,769元，及自94年9 月28
    日更正聲明狀繕本送達翌日起至清償日止，按年息5%計算之
    利息，暨自94年7 月1 日起至上開地上物拆遷將土地返還伊
    之日止，按月給付伊6,153 元。(二)被告己○○、乙○○、丙○○、壬○○○、丁○○、戊○○應將坐落高雄市○鎮區○○段1734號土地上，如附圖編號Ａ部分，面積65.44 平方公
    尺之地上物拆除，並將上開土地騰空交還伊，並應給付伊
    823, 726元，及自95年1 月19日起至清償日止，按年息5%計
    算之利息，暨自94年7 月1 日起至上開地上物拆遷將土地返
    還伊之日止，按月給付伊5,505 元；被告庚○○應自前開土
    地遷出。(三)願供擔保請准宣告假執行。
三、被告之抗辯：
  (一)被告甲○○則以：伊於81年間共支付土地使用補償金98,470
    元，而與原告成立不定期租賃契約，自非無權占有。縱認伊
    為無權占有，原告請求逾起訴前5 年之利益已時效完成，伊
    得拒絕給付，且伊為低收入戶，依原告財政局公告之「租金
    及使用補償優惠措施」，應依申報地價5%再減半計算伊所受
    利益等語，資為抗辯。
  (二)被告己○○、乙○○、庚○○則均以：伊等願向原告承租系
    爭土地，原告請求逾起訴前5 年之利益已時效完成，伊等得
    拒絕給付等語，資為抗辯。
  (三)被告丙○○、壬○○○、丁○○、戊○○則均以：伊等均未
    居住於系爭乙建物，自無不當得利，且原告請求逾起訴前5
    年之利益已時效完成，伊等得拒絕給付等語，資為抗辯。
  (四)均聲明：1.原告之訴駁回。2.如受不利判決，願供擔保請准
    免為假執行。
四、兩造不爭執及爭執之事項如下：
  (一)不爭執事項：
    1.系爭甲建物未經保存登記，於76年8 月1 日由高雄市前鎮
      區西甲東巷125 之51號門牌整編，被告甲○○於76年5 月
      15日向邱啟禎購買上開建物，取得事實上之處分權，設籍
      並居住於上址。上開建物坐落高雄市所有之系爭土地，位
      置如附圖編號Ｂ，面積為73.15 平方公尺。被告甲○○於
      81年間繳納當年度1 至6 月份之土地使用補償費16,414元
      。
    2.系爭乙建物未經保存登記，於57年9 月20日由高雄市前鎮
      區西甲東巷125 之27號門牌整編，許文宗於66年4 月17日
      向他人購買上開建物，而取得事實上處分權，許文宗於82
      年4 月29日死亡，被告己○○為許文宗配偶，被告乙○○
      、丙○○、壬○○○、丁○○、戊○○為許文宗之子女，
      均未拋棄或限定繼承；被告庚○○係被告乙○○之配偶，
      居住於系爭乙建物。上開建物坐落系爭土地位置如附圖編
      號Ａ，面積為65.44 平方公尺。
    3.系爭土地80年7 月、83年7 月、86年7 月、89年7 月及93
      年1 月之申報地價分別為16,580元、19,190元、19,858元
      、19,858元及20,189元。
  (二)爭執之事項為：1.被告是否為無權占有？2.原告請求不當得
    利之金額應為若干？
五、被告是否為無權占有？
  (一)按以無權占有為原因，請求返還所有物之訴，被告對原告就
    其物有所有權存在之事實無爭執，而僅以非無權占有為抗辯
    者，原告於被告無權占有之事實，無舉證責任。被告應就其
    取得占有係有正當權源之事實證明之。如不能證明，則應認
    原告之請求為有理由（最高法院92年度台上字第312 號裁判
    參照）。查原告主張系爭土地為高雄市所有，其為管理機關
    ，被告甲○○於76年間向邱啟禎購買坐落附圖編號Ｂ土地上
    未經保存登記之系爭甲建物，而占有使用迄今，許文宗於66
    年間買受坐落附圖編號Ａ土地上未保存登記之系爭乙建物，
    而占有使用，許文宗於82年4 月29日死亡，被告己○○為其
    妻，被告乙○○、丙○○、壬○○○、丁○○及戊○○則為
    其子女，均為繼承人，被告庚○○係被告乙○○之配偶等情
    ，分別有土地登記謄本、繼承系統表、公證書、許文宗66年
    4 月17日所立合約書、高雄市前鎮區戶政事務所94年12月26
    日高市鎮戶字第09400100 11 號函各1 份、戶籍謄本8 份可
    證，並經本院於94年9 月9 日會同地政人員現場勘測，製有
    勘驗筆錄、拍攝現場照片14張，及高雄市政府地政處前鎮地
    政事務所（下稱前鎮地政事務所）94年9 月15日高市地鎮二
    字第0940007993號函為憑（見本院卷第10、28至36、47至55
    、113 至116 、125 、126 、158 至166 、275 頁），復為
    被告所不爭執，堪信為真實。至被告抗辯其等非無權占有乙
    節，為原告所否認，自應由被告負舉證責任。
  (二)被告甲○○抗辯其於81年間支付土地使用補償金98,470元，
    而與原告成立不定期限之租賃云云，並提出高雄市政府財政
    局80年12月19日80高市財政四字第17662 號書函、高雄市政
    府市有財產繳款（無權占有使用補償金）通知書6 張為證（
    見本院卷第153 至155 頁）。惟上開書函記載：「一、台端
    申請分期繳納占用本市○鎮區○○段1734號內編號A8面積66
    平方公尺市有土地使用補償金98,470元並願繳付遲延利息乙
    案同意分六期（每個月一期）繳納。」，是依上開記載僅能
    證明被告甲○○占用系爭土地，原告同意分期繳納土地使用
    補償金之事實；另上開繳款通知書既載明所繳係屬「無權占
    有土地補償金」，而非租金，尚難據此即認被告甲○○繳納
    使用土地補償費為租金，而認兩造已有成立租賃契約之合意
    。此外，被告甲○○復未能證明兩造間確有租賃關係存在，
    所辯自不足採。又被告丙○○、壬○○○、丁○○、戊○○
    雖抗辯其等未居住系爭乙建物，並非無權占有云云。然其等
    既均為許文宗之繼承人，且未限定繼承或拋棄繼承，已如前
    述，自應繼承許文宗之系爭乙建物，而無權占有系爭土地，
    是所辯未占有系爭土地一節，亦無足取。
  (三)次按所有人對於無權占有或侵奪其所有權者，得請求返還之
    ，對於妨害其所有權者，得請求除去之，有妨害其所有權之
    虞者，得請求防止之，民法第767 條定有明文。本件被告甲○○及己○○等6 人之系爭建物無權占用系爭土地，業經認
    定如前，從而，原告依上開規定，請求被告甲○○應拆除占
    用附圖編號Ｂ土地之系爭甲建物，請求被告己○○等6 人應
    拆除占用附圖編號Ａ土地之系爭乙建物，並返還占用之土地
    ，洵屬有據。
  (四)另按受僱人、學徒或基於其他類似之關係，受他人之指示，
    而對於物有管領力者，僅該他人為占有人，民法第942 條定
    有明文。故所有物返還請求權之行使，其相對人應指法律上
    之占有人，而不包括僅有事實上管領力之占有輔助人。經查
    被告庚○○係被告乙○○之配偶，依法應與被告乙○○負有
    同居義務，而居住系爭乙建物，故乃為占有輔助人，堪以認
    定，原告以之為占有人，請求遷出系爭土地，揆諸前揭說明
    ，即有未合。從而原告請求被告庚○○遷出系爭土地，為無
    理由。
六、原告可請求不當得利或損害賠償之金額為何？
  (一)按無法律上之原因而受有利益，致他人受有損害者，應返還
    其利益，民法第179 條定有明文。又無權占用他人土地者，
    通常可享有相當於租金之不當得利，土地所有權人得請求占
    用人返還（最高法院61年台上字第1695號判例參照）。查被
    告甲○○無權占用如附圖編號Ｂ土地、被告己○○等6 人無
    權占用如附圖編號Ａ土地等情，業經認定如上，則上開被告
    因而受有利益，並妨害原告對於該土地之使用收益，致受有
    相當於租金之損害甚明，故原告依不當得利法則，請求上開
    被告返還相當於租金之利益，自屬有據。
  (二)次按城市地方房屋之租金，以不超過土地及其建築物申報總
    價年息10% 為限，租用基地建築房屋亦準用之，土地法第97
    條第1 項、第105 條分別定有明文。又基地租金之數額，除
    以基地申報地價為基礎外，尚須斟酌基地之位置、工商業繁
    榮之程度、承租人利用基地之經濟價值及所受利益等項，並
    與鄰地租金相比較，以為決定，並非必達申報總地價年息10
    % 最高額（最高法院68年台上字第3071號判例參照）。次按
    租金各期給付請求權，因五年間不行使而消滅；時效完成後
    ，債務人得拒絕給付，民法第126 條、第144 條第1 項分別
    定有明文。又租金之請求權因5 年間不行使而消滅，既為民
    法第126 條所明定，至於終止租約後之賠償與其他無租賃契
    約關係之賠償，名稱雖與租金異，然實質上仍為使用土地之
    代價，債權人應同樣按時收取，不因其契約終止或未成立而
    謂其時效之計算應有不同；無法律上之原因而獲得相當於租
    金之利益，致他人受損害時，如該他人之返還利益請求權已
    逾租金短期消滅時效完成之期間，其對相當於已罹消滅時效
    之租金利益，本亦因債務人主張消滅時效抗辯權，而不能依
    不當得利之法則請求返還。（最高法院49年台上字第1730號
    判例、69年度台上字第3912判決參照）。本件被告均抗辯原
    告逾起訴前5 年部分之不當得利請求權時效已經完成，而拒
    絕給付。本件原告係於94年6 月14日向本院起訴，有起訴狀
    可稽，依上開說明，原告於起訴前5 年即89年6 月14日以前
    之不當得利請求權已時效完成，故被告拒絕給付，洵屬有據
    ，是本件不當得利金額之計算期間，應自89年6 月15日起算
    。至原告主張被告甲○○已繳納81年1 至6 月之使用補償費
    16,414元，而被告甲○○則以其81年共支付使用補償金98,4
    70元等節，乃均為請求權消滅時效期間內之事，尚無調查審
    認之必要。
  (三)查系爭土地86年7 月、89年7 月及93年1 月之申報地價每平
    方公尺分別為19,858元、19,858元及20,189元，有土地登記
    謄本、地價謄本附卷可稽（見本院卷第10、15頁），並為兩
    造所不爭執，其面臨仁愛三街，且地處三多商圈之商業區內
    ，商家林立，交通便利，生活機能堪稱良好，業經本院勘驗
    屬實，製有上開勘驗筆錄及拍攝現場照片在卷可憑（見本院
    卷第158 至163 頁）。本院審酌上開地理位置、交通情況及
    發展程度等情，認原告主張相當於租金之利益，依土地申報
    地價年息5%計算，應屬適當。至被告甲○○抗辯其為低收入
    戶，應依申報地價之2.5%計算其所受利益云云，惟被告之資
    力並非法院審酌不當得利數額之基準，雖原告財政局公告租
    金及使用補償優惠措施，以減低低收入戶應繳納之土地使用
    補償金，然此僅為原告行政上之措施，而與本院判斷不當得
    利金額之多寡無涉，被告甲○○上開抗辯，不足採取。故原
    告請求不當得利數額，被告甲○○應給付原告368,197 元【
    計算式：〔89年6 月15日起至89年12月31日止：19,858×73
    .15 ×5%÷12×（6 ＋16 /30）〕＋（90年1 月1 日起至92
    年12月31日止：19,858×73.15 ×5%×3） ＋（93年1 月1
    日起至94年6 月30日止：20,189×73.15 ×5%×1.5 ＝368,
    197 ，元以下四捨五入】；被告己○○等6 人應給付原告32
    9,389 元【計算式：〔89年6 月15日起至89年12月31日止：
    19,858×65.44 ×5%÷12×（6 ＋16/30） 〕＋（90年1 月
    1 日起至92年12月31日止：19,858×65.4 4×5%×3） ＋（
    93年1 月1 日起至94年6 月30日止：20,1 89 ×65.4 4×5%
    ×1.5 ＝329 ,389 ， 元以下四捨五入】，及分別自94年9
    月28日更正聲明狀繕本送達被告甲○○翌日即94年9 月29日
    、送達被告己○○等6 人最後一位被告翌日即95年1 月19日
    起至清償日止之法定遲延利息，暨自94年7 月1 日起至拆除
    系爭建物，返還系爭土地之日止，被告甲○○應按月給付6,
    153 元【計算式：20,189×73.15 ×5%÷12＝6,153 ，元以
    下四捨五入】、被告己○○等6 人應按月給付5,505 元【計
    算式：20,189×65.44 ×5%÷12＝5,505 ，元以下四捨五入
    】洵堪有據，應予准許，逾此部分之請求，則屬無據，不應
    准許。
  (四)至原告依不當得利之法律關係請求賠償有理由部分，其另選
    擇合併依侵權行為之法律關係為請求，即無審究之餘地。又
    原告請求不應准許部分，尚未能證明受有何損害，其依侵權
    行為之法律關係請求，自屬無據，應無可採。
七、綜上所述，原告本於物上請求權及不當得利之法律關係，請
    求被告甲○○應將系爭土地如附圖編號Ｂ之地上物拆除而將
    其占用之土地予以返還，並應給付364,915 元，及自94 年9
    月29日起至清償日止，按年息5%計算之利息，另應自94 年7
    月1 日起至拆除上開地上物返還土地之日止，按月給付6,15
    3 元之損害金；另本於物上請求權、不當得利及繼承之法律
    關係，請求被告己○○等6 人應將系爭土地如附圖編號Ａ之
    地上物拆除而將其占用之土地予以返還，並應給付326,452
    元，及自95年1 月19日起至清償日止，按年息5%計算之利息
    ，另應自94年7 月1 日起至拆除上開地上物返還土地之日止
    ，按月給付5,505 元之損害金，洵屬正當，應予准許。至超
    過上開部分之請求，為無理由，應予駁回。
八、兩造均陳明願供擔保，聲請宣告假執行或免為假執行，原告
    勝訴部分，經核均無不合，爰分別酌定相當擔保金額准許之
    。至敗訴部分，原告其餘假執行之聲請，因訴之駁回而失所
    附麗，應併予駁回。本件事證已臻明確，兩造其餘主張、陳
    述或證據於本件結果之判斷，均不生影響，爰不一一贅述，
    附此敘明。
九、結論：原告之訴為一部有理由，一部無理由，依民事訴訟法
    第79條、第85條第1 項前段、第390 條第2 項、第392 條第
    2 項，判決如主文。
中    華    民    國    95    年    4     月    20    日
                  民事第五庭審判長法  官  魏式璧
                                  法  官  吳俊龍
                                  法  官  方錦源
正本係照原本作成。
如不服本判決，應於送達後20日內，向本院提出上訴狀並表明上
訴理由，如於本判決宣示後送達前提起上訴者，應於判決送達後
10日內補提上訴理由書（須附繕本）。
中    華    民    國    95    年    4     月    20    日
                                  書記官  邱靜銘


司法院資訊處製作；財團法人民間司法改革基金會備份。
